臺灣雲林地方法院刑事裁定　　　　　　 100年度交聲字第56號
原處分機關　交通部公路總局臺北區監理所板橋監理站
異　議　人
即受處分人　曾順煌
上列受處分人即異議人因違反道路交通管理處罰條例案件，對於
交通部公路總局臺北區監理所板橋監理站民國100 年3 月1 日為
之板監裁字第裁41-C00000000號裁決處分，聲明異議，本院裁定
如下：
    主  文
原處分撤銷。
曾順煌汽車駕駛人，駕駛汽車經測試檢定酒精濃度超過規定標準
，吊扣駕駛執照壹年，並應參加道路交通安全講習。
    理  由
一、原處分意旨略以：本件異議人即受處分人曾順煌（下逕稱異
    議人）於民國99年9 月6 日1 時9 分，酒後駕駛車牌號碼US
    L-157 輕型機車（移送書、裁決書及舉發通知書均誤載為重
    型機車），行經新北市中和區○○○○路街口時，經舉發單
    位當場攔停舉發違反道路交通管理處罰條例第35條第1 項第
    1 款規定，異議人逾期未繳納罰鍰，臺北區監理所板橋監理
    站（下稱原處分機關）乃於100 年3 月1 日以板監裁字第裁
    41-C00000000號裁決書裁決異議人罰鍰新臺幣（下同）45,0
    00元，吊扣駕駛執照12個月，並參加道路交通安全講習等語
    。
二、聲明異議意旨略以：異議人因長期失業、家庭經濟困難，才
    選擇勞動服務，且家中還有幼子及年老雙親要養、健保及國
    民年金都還欠款，所以根本無能力負擔此筆罰款，而依一罪
    不二罰原則，異議人也受到應有之處罰。另USL-157 為輕型
    機車，並非重型機車，為此提出聲明異議等語。
三、本件異議人之酒後駕車係一個交通違規行為，有關其違規行
    為處罰效果之罰鍰、吊扣駕駛執照與施以道路交通安全講習
    等，係依據同一法律規定（即道路交通管理處罰條例第35條
    第1 項第1 款、第24條第1 項第2 款）所為之處罰，其處罰
    方式雖有3 種，但實際上為單一處分，無法割裂，與該項交
    通違規行為是否存在亦均無從分離，法院於審理時，應先確
    定異議人是否確有交通違規行為事實，再決定原處分機關所
    適用之法律有無錯誤。從而，異議人雖陳明僅就罰鍰部分聲
    明異議，其餘處罰部分並未提及，惟該吊扣駕駛執照及施以
    道路交通安全講習部分，與其交通違規行為是否存在既無從
    分離，法院自應全部予以審理，合先敘明（臺灣高等法院98
    年法律座談會第23號提案研討結果參照）。
四、經查：
(一)、按94年2 月5 日公布施行之行政罰法第26條規定：「一行為
    同時觸犯刑事法律及違反行政法上義務規定者，依刑事法律
    處罰之。但其行為應處以其他種類行政罰或得沒入之物而未
    經法院宣告沒收者，亦得裁處之。前項行為如經不起訴處分
    或為無罪、免訴、不受理、不付審理之裁判確定者，得依違
    反行政法上義務規定裁處之」，明揭同一行為不受行政及刑
    事之雙重處罰即一事不二罰之原則。次按道路交通管理處罰
    條例第35條第1 項第1 款規定：汽車駕駛人，駕駛汽車經測
    試檢定，酒精濃度超過規定標準者，處新臺幣1 萬5 千元以
    上6 萬元以下罰鍰，並當場移置保管該汽車及吊扣其駕駛執
    照1 年；因而肇事致人受傷者，並吊扣其駕駛執照2 年；致
    人重傷或死亡者，吊銷其駕駛執照，並不得再考領。前揭道
    路交通管理處罰條例第35條第1 項第1 款規定之處罰內容，
    係針對行為人違反行政法上義務規定之行政罰，且該條例關
    於一行為同時觸犯刑事法律及違反行政法上義務規定者，並
    無特別規定，倘汽車駕駛人以單一酒後駕駛汽車行為，經測
    試酒精濃度超過規定標準，而同時涉有刑法第185 條之3 公
    共危險罪嫌時，道路交通管理處罰機關除有行政罰法第26條
    第1 項但書得處以其他種類行政罰者之情形，而得裁處其他
    種類行政罰外，關於罰鍰部分，應依行政罰法第26條及道路
    交通管理處罰條例第10條規定移送地方法院檢察署處理。且
    該酒後駕駛汽車之行為，除移送後有行政罰法第26條第2 項
    所定經「不起訴處分」或為「無罪」、「免訴」、「不受理
    」、「不付審理」之裁判確定等情形，得再依違反行政法上
    義務規定裁處之外，不得逕依道路交通管理處罰條例第35條
    第1 項第1 款規定裁處行為人罰鍰之行政罰，以符行政罰法
    第26條一事不二罰之規定。至於罰鍰以外之其他種類行政罰
    ，例如吊扣駕駛執照及參加道路安全講習等處分，因兼具維
    護公共秩序之作用，為達行政目的，依行政罰法第26條第1
    項但書之規定，行政機關自仍得予裁處。
(二)、另按被告於緩起訴期間內，有下列情形之一者，檢察官得依
    職權或依告訴人之聲請撤銷原處分，繼續偵查或起訴：一、
    於期間內故意更犯有期徒刑以上刑之罪，經檢察官提起公訴
    者。二、緩起訴前，因故意犯他罪，而在緩起訴期間內受有
    期徒刑以上刑之宣告者。三、違背第253 條之2 第1 項各款
    之應遵守或履行事項者，刑事訴訟法第253 條之3 第1 項亦
    規定明確。是案經檢察官為「緩起訴處分」者，於緩起訴之
    猶豫期間內，是否因前開撤銷事由，經檢察官撤銷緩起訴處
    分後提起公訴，猶懸而未定。雖於緩起訴期間屆滿，而緩起
    訴未經撤銷，行為人得免於刑事訴追，其法律效果與「不起
    訴處分」相同，然非俟緩起訴期間屆滿，無從確定行為人最
    終是否未經撤銷緩起訴處分，亦即緩起訴處分於猶豫期間內
    ，未具實質之確定力，與具有終局確定力之「不起訴處分」
    不同。因緩起訴期間屆滿前，該緩起訴處分仍有被撤銷之可
    能，倘原處分機關逕予行政裁罰，將使受處分人有同時遭受
    行政處罰及刑事訴追之危險，顯與行政罰法第26條規定之立
    法意旨相悖。行政罰法第26條第2 項之所定同一行為如經「
    不起訴處分」或為「無罪」、「免訴」、「不受理」、「不
    付審理」之裁判確定者，得依違反行政法上義務規定裁處之
    ，所著重者係在各該事由同具終局免受刑事追訴之效力，而
    無雙重處罰之危險，應認屬列舉之事由，「緩起訴處分」既
    非上開列舉事由，且於緩起訴期間屆滿前仍存有雙重處罰之
    危險，原處分機關自不得於緩起訴期間屆滿前，就行為人之
    同一行為再為行政裁罰。
(三)、本件異議人曾順煌駕駛車牌號碼USL-157 號輕型機車（移送
    書、裁決書及舉發通知書均誤載為重型機車，此有車號查詢
    輕型機車車籍1 紙附卷可查【詳本院卷第11頁】），於99年
    9 月6 日1 時9 分許，途經新北市○○區○○路與大勇街口
    時，為警臨檢攔查，經以酒測器設定其吐氣所含酒精成份達
    每公升0.86毫克，為新北市政府警察局中和一分局警備隊員
    警依道路交通管理處罰條例第35條第1 項第1 款規定，以北
    縣警交字第C00000000 號舉發違反道路交通管理事件通知舉
    發，並以前開行為涉犯刑法第185 條之3 公共危險罪嫌，移
    送臺灣板橋地方法院檢察署檢察官偵查後，業經該署檢察官
    於99年9 月14日以99年度速偵字第5827號為緩起訴處分，緩
    起訴期間為1 年，自99年10月5 日起至100 年10月4 日止，
    即至100 年10月4 日止前開緩起訴處分始得實質確定，於此
    期日前，受處分人仍有遭撤銷緩起訴處分、再另為刑事訴追
    之可能，此有舉發違反道路交通管理事件通知單、緩起訴處
    分書及臺灣高等法院被告前案紀錄表各1 份在卷可稽。然本
    件同一行為之原處分裁決日期為100 年3 月1 日，在緩起訴
    處分期間尚未期滿而未實質確定前，原處分機關即就同一事
    件裁決異議人罰鍰45,000元，依上開說明，原處分機關未待
    前開有刑事處分效力之緩起訴處分實質確定前即為行政裁決
    ，將使受處分人有同時遭受行政處罰及刑事訴追之危險，顯
    與行政罰法第26條規定之立法意旨有違，受處分人此部分之
    異議即有理由，應予撤銷。
(四)、至原處分機關援引之交通部95年7 月17日交路字第09500069
    86號函、法務部行政罰法諮詢小組第一次會議結論及法務部
    98年10月19日法律決字第0980700687號函，雖認緩起訴性質
    為「附帶條件之不起訴處分」，即屬「不起訴處分」之一種
    ，當依行政罰法第26條第2 項規定辦理，惟法官依據法律獨
    立審判，此乃為憲法第80條所明定，各機關依其職掌就有關
    法規為釋示之行政命令，法官於審判案件時，固可予以引用
    ，但仍得依據法律，表示適當之不同見解，並不受拘束，另
    司法行政機關所發司法行政上之命令，如涉及審判上之法律
    見解，僅供法官參考，法官於審判案件時，亦不受其拘束（
    司法院釋字第216 號解釋意旨參照），是原處分機關所引之
    前揭函釋，與本院對上開法律之見解相異，本院自不受其拘
    束，併此敘明。
五、綜上所述，原處分機關裁處受處分人罰鍰45,000元部分，核
    與行政罰法第26條第1 項前段、第2 項規定不符，應予撤銷
    ，方為適法，而此部分應俟上開緩起訴處分期間屆滿而終局
    確定後，再由原處分機關另為適法之處理。至裁處吊扣異議
    人駕駛執照1 年及施以道路交通安全講習，依前所述，俱屬
    與刑罰手段目的相迥異之其他種類行政罰，並非「刑罰」，
    亦不具任何刑罰替代效果，而具有獨立之維護公共利益之行
    政上目的，本不受行政罰法第26條第1 項前段「一事不二罰
    」之限制，而與行政罰法第26條第1 項但書規定相符，並按
    臺灣高等法院暨所屬法院98年法律座談會刑事類提案第23號
    問題(二)之討論暨審查意見，於此情形，法院不得僅將認有理
    由之聲明異議部分撤銷，並諭知異議人不罰，應將原處分撤
    銷，並自為裁定。爰將原處分撤銷，並自為裁定如主文第2
    項所示，以為適法。
據上論斷，應依道路交通案件處理辦法第19條前段，裁定如主文
。
中    華    民    國  100     年    6     月    10    日
                  刑事第二庭    法  官  周欣怡
以上正本證明與原本無異。
如不服本裁定，應於裁定送達後5 日內向本院提出抗告狀（須附
繕本）。
                                書記官  林惠鳳
中    華    民    國  100     年    6     月    10    日